【裁判字號】    97,消債抗,102
【裁判日期】    971104
【裁判案由】    更生事件之抗告
【裁判全文】
臺灣臺南地方法院民事裁定           97年度消債抗字第102號
抗  告  人  甲○○
上列抗告人因聲請更生事件，對於民國97年10月7日本院97年度
消債更字第998號裁定提起抗告，本院裁定如下：
    主  文
原裁定廢棄。
抗告人甲○○自民國九十七年十一月四日十七時起開始更生程序
。
    理  由
一、抗告人於原審聲請意旨略以：抗告人現任職永再實業有限公
    司（下稱永再公司），每月薪資約新臺幣（下同）40,000至
    50,000元，除此薪資收入外，尚有坐落臺南縣歸仁鄉○○段
    670-3、670-7、670-16地號等土地3筆，以及門牌號碼臺南
    縣歸仁鄉○○村○○○街22號房屋1棟，資產總價值約為390
    萬元（依取得總價計算），然累計債務總金額已達4,574,96
    3元（其中無擔保債務總額為911,963元）。抗告人前曾依照
    中華民國銀行公會會員辦理消費金融案件無擔保債務協商機
    制，與台新國際商業銀行股份有限公司（下稱台新銀行）等
    8間金融機構成立協商，約定每月應還款金額為11,263元，
    然抗告人因受債權銀行疲勞催收，迫於無奈，勉強接受協議
    ，但所餘金額已無法維持基本生活。以抗告人每月薪資48,0
    00元計算，扣除每月須負擔25,000元左右之房貸及11,263元
    之協商款，僅餘約10,000元可供支配，惟抗告人除一家三口
    外，每月尚須支付父母之扶養費用各2,000元，已無法維持
    基本生活，導致抗告人毀諾，有不可歸責於己致履行顯有重
    大困難之事由，符合消費者債務清理條例第3條、第151條第
    5項但書之規定，爰依上開規定，提出財產及收入狀況說明
    書、債權人清冊、債務人清冊，聲請更生等語。
二、原裁定意旨略以：若抗告人能妥適處分名下不動產，所得價
    款可用以清償名下不動產抵押借款之債務，或尚有部分餘額
    可供清償協商款，且其既自陳現每月收入約48,000元，扣除
    其每月必要生活費用9,829元、長子敬袁扶養費用6,500元
    及扶養父母費用4,000元，則抗告人尚餘27,671元足供清償
    其每月11,263元之協商款。再者，債務人與其金融機構之債
    權人協商成立清償方案後，即應由債務人勉力履行，必以其
    後發生情事變更，在清償期間收入或收益不如預期或驟然減
    少，致該方案履行有重大困難，且係因不可歸責於己所致，
    始能聲請更生或清算，以避免債務人任意毀諾已成立之協商
    ，濫用更生或清算之債務清理程序。查抗告人並無法提出相
    關文件證明於與債權人台新銀行等8間金融機構協商當時，
    與本件更生聲請時抗告人之收入有何明顯不同，且抗告人於
    82年4月23日起迄今，均任職於永再公司，抗告人之長子係
    於94年7月28日出生，則抗告人扶養費之支出亦早於協商前
    已存在，故抗告人於其家庭收入及基本生活、教育等費用之
    支出狀況並無重大變更，依其目前之資力狀況，難謂抗告人
    於與金融機構之債權人銀行協商後，有何不可歸責於抗告人
    致其履行顯有重大困難之事由存在，因而駁回抗告人更生之
    聲請。
三、抗告意旨略以：門牌號碼臺南縣歸仁鄉○○村○○○街22號
    房屋1棟，係抗告人全家賴以居住使用，原審竟以若抗告人
    能妥適處分上開不動產，所得價款可用以清償上開借款之債
    務，或尚有部分餘額可供清償協商款，惟抗告人如將房屋處
    分，勢需另謀住處，而須支出房屋租金，如此就得節省若干
    支出？實待商榷。再者，消費者債務清理條例所訂更生程序
    ，兼有保障債務人保有自用住宅之意旨，此觀本條例第43條
    、第54條、第59條、第63條規定自明，原審未見及此，反要
    求抗告人應將上開自用住宅處分，與本條例背道而馳。原審
    一律以內政部公告97年度臺灣省低收入戶最低生活費每人每
    月9,829元作為生活支出數額，則本條例第43條第6項第3款
    將形同具文。又上開最低生活費9,829元之標準，既係以最
    近1年平均每人生活費用百分之60訂定，自無再區分成人、
    兒童，扶養者、受扶養者而有不同。且原審依職權調閱穆君
    儀最近2年財產所得資料，穆君儀於95年度有營利所得及薪
    資共46,238元，96年度有執行業務及營利所得11,904元，因
    此認定穆君儀無須抗告人扶養，然上開金額均不足以維持最
    低基本生活，尚須由抗告人扶養，為此依法提起抗告，請求
    廢棄原裁定等語。
四、經查：
（一）按債務人不能清償債務或有不能清償之虞，且無擔保或無
      優先權之債務總額未逾1200萬元者，於法院裁定開始清算
      程序或宣告破產前，得向法院聲請更生。法院開始更生程
      序之裁定，應載明其年、月、日、時，並即時發生效力，
      消費者債務清理條例第3條、第42條第1項、第45條第1項
      定有明文。
（二）債務人聲請更生時，應提出財產及收入狀況說明書及其債
      權人、債務人清冊。前項債權人清冊，應表明下列事項：
      三、自用住宅借款債權。有自用住宅借款債務之債務人聲
      請更生時，應同時表明其更生方案是否定自用住宅借款特
      別條款。第二項第三款之自用住宅指債務人所有，供自己
      及家屬居住使用之建築物。如有二以上住宅，應限於其中
      主要供居住使用者。自用住宅借款債權指債務人為建造或
      購買住宅或為其改良所必要之資金，包括取得住宅基地或
      其使用權利之資金，以住宅設定擔保向債權人借貸而約定
      分期償還之債權。債務人得與自用住宅借款債權人協議，
      於更生方案定自用住宅借款特別條款。但自用住宅另有其
      他擔保權且其權利人不同意更生方案者，不在此限，消費
      者債務清理條例第43條第2項第3款、第3項、第4項、第54
      條定有明文，依上開規定可知，消費者債務清理條例所訂
      更生程序，兼有保障債務人保有自用住宅之意旨。查門牌
      號碼臺南縣歸仁鄉○○村○○○街22號房屋係抗告人之自
      用住宅，業據抗告人陳明在卷，並有戶籍謄本、全國財產
      稅務歸戶財產查詢清單各1份在卷可佐，自堪認上開房屋
      確係抗告人之自用住宅。消費者債務清理條例之立法意旨
      既允許債務人聲請更生時，得保有自用住宅，而上開房屋
      又係抗告人之自用住宅，則原審要求抗告人處分上開房地
      ，將所得價款用以清償該房地抵押借款之債務云云，難認
      允當。
（三）抗告人主張其現今每月薪資收入約45,396元（加計加班費
      、獎金、津貼，計算抗告人96年7月至97年7月之平均收入
      ），負債總額為4,574,963元，其中無擔保或無優先權之
      債務共911,963元，名下僅有公告現值1,354,008元（抗告
      人自稱取得時之價值約390萬元）之不動產。抗告人曾於
      消費者債務清理條例施行前，與各債權銀行就無擔保債務
      成立協商，約定每月償還11,263元。抗告人僅係一般消費
      者，並未從事營業之事實，業據提出債權人清冊、財產及
      收入狀況說明書、土地、建物登記謄本、財團法人金融聯
      合徵信中心當事人資料回覆書、全國財產稅務歸戶財產查
      詢清單、財政部臺灣省南區國稅局95年度綜合所得稅各類
      所得資料清單、協議書、無擔保債務還款計劃為證，堪認
      抗告人確已達不能清償債務或有不能清償之虞之程度。
（四）按債務人對於金融機構因消費借貸、自用住宅借款、信用
      卡或現金卡契約而負債務，在聲請更生或清算前，應提出
      債權人清冊，以書面向最大債權金融機構請求協商債務清
      償方案，並表明共同協商之意旨。債務人與金融機構協商
      成立者，不得聲請更生或清算。但因不可歸責於己之事由
      ，致履行顯有重大困難者，不在此限，消費者債務清理條
      例第151條第1、5項定有明文。抗告人雖曾於消費者債務
      清理條例施行前，與各債權銀行就無擔保債務成立協商，
      約定每月償還11,263元，然抗告人每月收入約45,396元，
      而台灣省97年每月每人最低生活費係9,829元，有內政部
      歷年最低生活費一覽表1份在卷可稽，抗告人每月所領之
      薪資扣除其最低生活費9,829元、每月房貸支出約25,000
      元及其子敬袁、父其章、母王修之扶養費後，已不
      足支付其之前與各債權銀行就無擔保債務成立協商所約定
      每月應償還之11,263元。抗告人主張其係因上開不可歸責
      於己之事由，致履行與債權銀行成立之協議顯有重大困難
      ，堪予採信。
五、綜上所述，抗告人僅係一般消費者，並未從事營業，其已達
    不能清償債務或有不能清償之虞之程度，其中無擔保或無優
    先權之債務，在1200萬元以下，之前雖與各債權銀行達成協
    議，但因不可歸責於己之事由，致履行上開協議顯有重大困
    難，且未經法院裁定開始清算程序或宣告破產，又查無消費
    者債務清理條例第6條第3項、第8條或第46條各款所定駁回
    更生聲請之事由存在，則抗告人聲請更生，應屬有據。原裁
    定駁回抗告人更生之聲請，尚有未洽，抗告意旨指摘原裁定
    不當，求予廢棄，為有理由，應由本院將原裁定廢棄，並裁
    定抗告人甲○○自97年11月4日17時起開始更生程序。
六、據上論結，本件抗告為有理由，依消費者債務清理條例第15
    條，民事訴訟法第492條、第78條，裁定如主文。
中    華    民    國    97    年    11    月     4    日
                  民事第一庭    審判長法  官  楊清安
                                      法  官  孫玉文
                                      法  官  蘇正賢
以上正本係照原本作成
本件不得再抗告
本裁定已於97年11月4日17時公告。
中    華    民    國    97    年    11    月     4    日
                                      書記官  陳美萍


司法院資訊處製作；財團法人民間司法改革基金會備份。
